最高法院刑事判決　　　　　　　　　　　　　　　八十六年度台上字第五二四二號
　　上　 訴　 人　台灣高等法院檢察署檢察官
　　上訴人即被告　乙○○　男
　　　　　　　　　　　　　現居台北市○○○路○段八十一號十樓
　　選任　辯護人　王吾律師
　　上訴人即被告　丙○○　女
　　選任　辯護人　林照雄律師
　　　　　　　　　戴森雄律師
　　被　　　　告　甲○○　男
　　選任　辯護人　蔡文生律師
　　　　　　　　　陳傳岳律師
　　　　　　　　　程春益律師
右上訴人等因被告等背信案件，不服台灣高等法院中華民國八十五年九月四日第二審
判決（八十五年度上訴字第四四五、九○四號，起訴案號：台灣台北地方法院檢察署
八十四年度偵字第三一五○、六六九四、一五四六五號），提起上訴，本院判決如左
：
    主  文
原判決撤銷，發回台灣高等法院。
    理  由
本件原判決認定上訴人即被告乙○○係被告甲○○之子，為美國住屋建設股份有限公
司（以下簡稱美國住屋公司）負責人，而甲○○因與林衡輝、游祺祥曾為世界證券公
司同事，分任董事長、總經理及副董事長等職務而熟識，民國七十九年二月間，乙○
○欲赴美國加州創業從事房地產開發，亟需鉅額資金，乃透過其父甲○○邀請林衡輝
及游祺祥參加投資，於同年五月二日在台北市，乙○○以美國住屋公司及美國互豐投
資開發有限公司負責人之名義與林衡輝、游祺祥、甲○○、陳繼圖簽合約書，約定：
由林衡輝等四人共同出資購買美國洛杉磯  Hacienda  Heights  Guntree  Drive 之
土地乙筆面積約五十英畝（下簡稱系爭土地），總價金為美金（下同）六百四十萬元
，林衡輝出資二百二十五萬元（佔百分之三十五點一六）、游祺祥八十五萬元（佔百
分之十三點二八）、甲○○一百七十萬元（佔百分之二六點五六）、陳繼圖一百六十
萬元（佔百分之二十五），該筆土地信託登記為美國住屋公司所有，並授權美國住屋
公司全權處理，唯需每三個月針對施工進度、行銷狀況製表呈報各出資人，出售後所
得價金，扣除營造貸款稅捐及其相關支出後，所得餘額分別匯入各出資人所指定之帳
戶，餘未出售房地原則按出資比例，分別轉登記予各出資人名下或由各出資人另行協
議之；林衡輝及游祺祥依約出資，詎乙○○自八十一年下半年起，竟意圖為自己不法
之利益，未依合約書提出定期報告，經林衡輝、游祺祥二人屢次催促，認為依乙○○
將售屋所得款項列於美國住屋公司報表上金額顯示應有美金一千零七十六萬九千六百
八十七元，縱扣除應支出費用，仍有美金三百零五萬元應分配予投資人，乙○○僅於
八十二年七月二十五日，匯還出資人美金三十四萬八千四百四十二元，依比例平分。
林、游二人為取回出資，乃續催乙○○將所保管之款項及土地交出以償付投資，惟乙
○○藉詞拖延或以簡略之報表搪塞，嗣被催討不得不應付後，於八十三年十月十八日
上午，在台北市遠東聯合律師事務所陳純仁律師前，與出資人達成協議：應於八十三
年十月三十一日以前提出財務報表供投資人審查；將林衡輝、游祺祥等四人出資信託
登記之不動產出售所得款除暫留管理費用外均應匯予各出資人；另外未出售之不動產
均過戶予投資人。林衡輝、游祺祥二人並明確通知乙○○未得彼等同意不得處分信託
財產，惟乙○○仍一再拖延，並於八十三年十二月四日與上訴人即被告丙○○共謀侵
占信託財產，基於共同之犯意，將該筆土地Track 43727 Lot 26地號及其上房屋，以
美金五十萬元假買賣方式信託登記過戶予丙○○名義，嗣於八十四年五月十日，再以
美金三十七萬元售予他人，該筆土地中之Lot 15號土地亦被乙○○自出售，迨至八
十四年六月間，游祺祥赴美國洛杉磯查帳，始發現上揭房地已被出售，而尚未開發Ph
-aseII之土地亦被設定高達美金二百餘萬元之抵押權，至於往來銀行亦查無現金存款
，始確定乙○○違反合約規定報告財務、分配財產等義務，且與丙○○同謀，意圖損
害美國住屋公司投資人之權益，將該公司之財產過戶於丙○○名下，足生損害於林衡
輝、游祺祥及其他出資人之權益等情。因而撤銷第一審關於乙○○、丙○○部分不當
之判決，改判論處其二人共同為他人處理事務，意圖為自己不法之利益，而違背其任
務之行為，致生損害於本人之財產罪刑；又原判決以公訴意旨稱：被告甲○○係乙○
○之父，為我國經濟部設立登記之台灣住屋建設股份有限公司（下稱台灣住屋公司）
負責人，勾串其子乙○○為前開行為，因認其有犯刑法第三百四十二條第一項之背信
罪嫌，經審理結果，認不能證明其犯罪，因而維持第一審諭知其無罪之判決，駁回檢
察官在第二審之上訴，固均非無見。
惟查(一)刑法第三百四十二條之背信罪，須以為他人處理事務為前提，所謂為他人云者
，係指受他人委任，而為其處理事務而言。原判決認定系爭土地信託登記為美國住屋
公司所有，並授權美國住屋公司全權處理，唯需每三個月針對施工進度、行銷狀況製
表呈報各出資人，出售後所得價金，扣除營造貸款稅捐及其相關支出後，所得餘額分
別匯入各出資人所指定之帳戶，餘未出售房地原則按出資比例，分別轉登記予各出資
人名下或由各出資人另行協議之。其受出資人委任處理事務之人既為美國住屋公司，
並非上訴人乙○○，則能否論乙○○以背信罪，饒有研究餘地。(二)我國人民在我國領
域外犯背信罪，依刑法第七條規定，不適用刑法處罰。原判決認定上訴人乙○○違反
合約規定報告財務、分配財產等義務，其消極行為之犯罪，應作為地究為美國或台灣
﹖原判決並未明確認定，又乙○○將前開Track 43727 Lot 26土地及其上房屋以假買
賣方式信託登記給上訴人丙○○，嗣再轉售他人行為，其犯罪地係在美國，則乙○○
、丙○○所犯背信罪，能否適用刑法處罰，仍有調查審認必要。(三)刑法上之背信罪為
一般違背任務之犯罪，如其違背任務係圖為自己不法之所有，已達於侵占之程度，應
從侵占罪處斷，不能援用背信之法條相繩。原判決既認定上訴人乙○○、丙○○侵占
前開Track 43727 Lot 26號土地及其上房屋，乃竟論以背信罪，亦有未合。(四)告訴人
於八十五年五月十五日，向原審提出之補充告訴理由狀暨同年八月二十日提出之告訴
理由狀中，陳明美國住屋公司以告訴人游祺祥、林衡輝、被告甲○○暨案外人陳繼圖
合資購買之美國加州Hacienda Heights土地，向美國萬通銀行申請建築融資貸款七百
萬美元，係被告甲○○與乙○○共同擔任保證人，並提出該銀行出具之往來資料，據
以證明被告甲○○確曾參與美國住屋公司業務之執行，有共同背信行為（見原審卷八
十五頁背面、八十六頁、一九七頁背面），該項指訴，是否可採，原判決未見說明，
遽認被告甲○○無罪，自有理由不備之違法。以上或為上訴意旨所指摘，或為本院得
依職權調查之事項，應認有發回更審之原因。又本件雖屬刑事訴訟法第三百七十六條
第五款所列之案件，惟於修正刑事訴訟法施行前，原得上訴於第三審法院，且已繫屬
於法院，依刑事訴訟法施行法第五條第一項規定，仍應依施行前之法定程序終結之，
附此敘明。
據上論結，應依刑事訴訟法第三百九十七條、第四百零一條，判決如主文。
中      華      民      國    八十六    年      九      月      四      日
                              最高法院刑事第九庭
                                  審判長法官  謝  家  鶴
                                        法官  羅  一  宇
                                        法官  吳  昭  瑩
                                        法官  花  滿  堂
                                        法官  陳  世  淙
      右正本證明與原本無異
                                              書  記  官
中      華      民      國    八十六    年      九      月      十      日
                                                                      Ａ
